臺北高等行政法院判決　　　　　　　　　　　　　　　九十年度訴字第四五六七號
　　　　　　　　　　　　　　　.
　　原　　　告　甲○○
　　訴訟代理人　丁○○
　　被　　　告　經濟部智慧財產局
　　代　表　人　陳明邦（局長）
　　訴訟代理人　丙○○
　　　　　　　　戊○○
　　參　加　人　東點貿易有限公司
　　代　表　人　乙○○董事長.
右當事人間因新型專利舉發事件，原告不服經濟部中華民國九十年五月三日經（九○
）訴字第○九○○六三○八六二○號訴願決定，提起行政訴訟，並經本院裁定命參加
人獨立參加本件被告之訴訟。本院判決如左︰
    主  文
訴願決定及原處分均撤銷。
被告就第000000000Ｎ○五號「建築模板用之壓柱」新型專利舉發案應作成
舉發不成立之審定。
訴訟費用由被告負擔。
    事  實
緣原告前於民國（以下同）八十四年一月十三日以「建築模板用之壓柱」向前經濟部
中央標準局（八十八年一月二十六日改制為智慧財產局）申請新型專利，經該局編為
第000000000Ｎ○五號審查（以下簡稱系爭案），准予專利，並於公告期滿
後，發給新型第一○四○八二號專利證書。嗣參加人以其不符新型專利要件，並檢具
西元一九九四年三月日本岡部株式會社出版雜誌第一一五頁圖式（以下稱引證資料）
、西元一九九三年七月出版之日本建築技術雜誌第五十九頁圖式、西元一九九四年上
半年出版之建築世界雜誌、西元一九二五年九月八日公告之美國第0000000號
專利案、八十五年六月十日申請之第00000000號「模板壓桿」新型專利案公
告及異議審定書為證據，對之提起舉發，案經被告審查，於八十九年十二月二十九日
（八九）智專（三）○五○一八字第○八九八九○○二一九四號專利舉發審定書為「
舉發成立」之處分。原告不服，提起訴願，遭駁回後，遂向本院提起行政訴訟，並經
本院裁定命參加人獨立參加本件被告之訴訟。茲摘敘兩造及參加人之訴辯意旨如左：
甲、原告方面：
一、聲明：求為判決如主文所示。
二、陳述：
１、經濟部訴願決定書維持原處分的理由如下：
　　引證資料之方形桿體（壓柱），其具有螺桿穿經之長條孔，可以螺帽夾固方形桿
    體，使得兩方形桿體可分別藉由其壓制面分別向內逼緊兩模板，則兩模板即能保
    持固定的寬度，而能有效減少建築工程中木材之耗用量及使用壽命長，符合環保
    意識訴求、施工品質較佳、作業迅捷等功效，此相較於系爭案，僅在壓制面構造
    之不同而已，其使用於模板支撐之手段及功效並無二致，自難謂具進步性。
２、茲就經濟部訴願決定書維持原處分之理由，原告再次提出系爭案確具有下列增進
    功效，且其結構與引證案截然不同之見解如下：
(1)、被告以（八八）智專（九）○五○三一字第一二五九○三號專利舉發審定書審定
    系爭案以壓柱、釘孔、螺桿及螺母來螺固木材之柱或壁模板，其壓柱之壓柱面與
    柱或壁兩模板抵觸，壓柱可因應柱或壁模板而與之變化其縱、橫向固定，且可因
    應現場高度、寬度、長度而搭接使用，系爭案具進步性。因此，系爭案壓柱可按
    現場施工依序搭接使用，與引證資料方形長桿體只能依其模板規格尺寸再另行製
    作方形長桿體結構規格，現就系爭案壓柱與引證資料方形長桿體搭接型態於下列
    作一分析比較：
、結構型態：
    引證資料：1.方形長桿體係呈□型，底面未設有壓制面；2.橫向開孔；3.橫向開
            孔雖可供螺桿穿設，但若方形長桿體欲搭接時無法使螺桿穿設螺固（因
            方形長桿體頂部間隙太大，使螺桿無法螺設固定，然欲開孔加大時，易
            影響方形長桿體結構）。
    系爭案：1.壓柱係呈　型，底面所形成之壓制面，以取代每一組之兩壓住；2.孔
            洞呈縱向設計（其孔洞設計與引證案不同）；3.縱向孔洞，於搭接時使
            孔洞重疊，以便螺桿穿設。
、功效上：
    引證資料：1.依照現場之模板而製作其方形長桿體規格尺寸，然方形長桿體與方
            形長桿體之間無法搭接，需分段鎖固，其間銜接牢固性較差（因各自分
            段鎖固，難以有相輔相成之互補作用），難以謂言與系爭案壓柱相同具
            有搭接功效；2.方形長桿體只能縱向固定在模板上；3.方形長桿體無法
            搭接使用，若要二方形長桿體相互搭接時，則頂部漏空之間隙太大，無
            法兩端與模板銜接固定，即使固定，乃使另一搭接之方形長桿體偏斜；
            4.方形長桿體只是配件的骨架，無法隨著柱、壁模板高度、寬度、長度
            之增減而搭接使用。
    系爭案：1.按現場施工依序搭接使用；2.因應柱或壁模板而與之變化其縱、橫向
            固定在柱或壁模板；3.壓柱可依現場高、寬、長度（2M、3M、1.3M）而
            搭接使用；4.壓柱可隨著柱、壁模板高度、寬度、長度之增減而搭接使
            用，無法以方形長桿體代替。
、綜觀右列比較說明，系爭案壓柱之縱向長孔與引證資料方形長桿體之橫向開孔結
    構型態不同，且引證資料方形長桿體無法因應現場之柱、壁模板高度、寬度、長
    度之增減而搭接使用（只能依現場模板規格而製作其相同尺寸之方形長桿體）；
    甚者，在牢固性欠佳（僅按金屬模板之間距而加設其螺桿，無法因應現場施工受
    力大小而增減）。反觀，系爭案利用壓柱之壓制面接觸木材之柱、壁模板、平均
    受力，及可因應現場受力大小而配合螺桿兩端迫緊螺固之力，且系爭案壓柱及其
    上開設有縱向長孔，更能因應現場柱、壁模板而搭接使用或直接截取，節省施工
    時間，簡易組裝又便利。
(2)、再觀系爭案建築模板用之壓柱設呈  型體，然該  型體壓柱以及搭接之原創性於
    系爭案申請日（八十四年一月十三日）之後，陸續申請如同系爭案壓柱之  型體
    ，且壓柱可隨柱、壁模板高度、寬度、長度之增減而搭接使用如下：
、系爭案申請日期為八十四年一月十三日。
、第00000000號「模板壓桿」新型專利案申請日期為八十五年六月十日。
、第00000000號「模板之背桿結構」新型專利案申請日期為八十五年九月
    二日。
、第00000000號「輕型鋼結構」新型專利案申請日期為八十五年十月四日
    。
、第00000000號「建築模板之壓板」新型專利案申請日期為八十六年三月
    二十六日。
、第00000000號「模板支撐柱結構」新型專利案申請日期為八十六年四月
    十五日。
、第00000000號「ㄇ型建築模板專用角材結構改良」新型專利案申請日期
    為八十六年七月十二日。
、第00000000號「模板壓條之補強結構」新型專利案申請日期為八十六年
    十一月六日。
    由上述比對說明，在系爭案申請壓柱（其型體為　型）之後，先後仍有其他申請
    人創設出與　型壓柱相同結構型體，且搭接技術、功效均為相同，而被告仍對前
    揭－新型專利案暫准其專利。由此可知，被告在審查基準上仍前後不一，南
    轅北轍，令原告對被告在審核上，難以心服口服。
(3)、觀諸系爭案申請專利範圍內根本未界定螺桿為特徵，況且，原告早已悉知一般螺
    固方式均以螺桿來螺固作為結合，絕非再將螺桿納入專利特徵範圍內，且系爭案
    訴求重點乃在於壓柱結構，該壓柱包含有一接合面，一形成於接合面底部之壓制
    面，以及從接合面兩側邊分別向內延伸至壓制面上之銜接面，該銜接面上開設有
    多數個長條孔。因此，由上述之訴求重點中未將螺桿界定其內，訴願決定機關何
    以敘述之螺桿、螺帽作模板之固定及壓制，而螺桿、螺帽之鎖螺方式，乃為一般
    熟悉該項技術且易於思及之創作者，原告怎可能再將其習知技藝納為己有呢？
(4)、訴願決定機關亦於決定書中認為「系爭案壓柱之壓制面構造與引證資料方形長桿
    體構造不同」，且在搭接技術（一為搭接；一為無法搭接）及所產生之功效（因
    應柱、壁模板高度、長度、寬度而搭接；一為需依模板規格再另行製作符合模板
    規格尺寸之方形長桿體）亦截然不同（參照證據一被告亦認為系爭案壓柱可搭接
    使用為具有功效上增進），何以謂言「不具進步性」呢？
３、參加之陳述有下列三點：
(1)、第0000000號美國專利早於系爭案申請前已公開揭露。
(2)、第一五一二○二號韓國專利保持器使用在模板、壁模板。
(3)、系爭案模板壓柱未在說明書申請專利範圍內述明搭接，而被告亦向鈞院答覆需對
    上述提及的搭接技術審查。
４、針對參加人所陳述之上開各點，原告陳述如下：
(1)、美國專利第0000000號Ｃ形狀接線柱，事實上為「未揭露其開孔是長條形
    ，及可具有調整鎖固位置，僅使用於金屬模板，使用範圍受限」，然當Ｃ形狀接
    線柱之壓制面與１０號金屬板貼合時，其Ｃ形狀接線柱之接合面易受繫棒強力鎖固
    而向內側凹陷（參見八十八年七月二十八日（八八）智專（九）○五○三一字第
    一二五九○三號專利舉發審定書），與系爭案的結構、施工方式並不相同，且系
    爭案之功效亦優於美國專利。
(2)、韓國專利第一五一二○二號　型保持器與系爭案壓柱形狀不同，且無搭接使用功
    能，且鈞院於九十年五月三十一日以八十九年度訴字第一○八○號判決認定其與
    系爭案壓柱形狀不同。
(3)、鈞院審理上開八十九年度訴字第一○八○號乙案中，曾詢問被告系爭案壓柱具有
    搭接使用功能需否審查，被告亦認定系爭案壓柱具有搭接使用功能，應予以審查
    ，故鈞院認同系爭案具有搭接功能。
(4)、系爭案壓柱可搭接使用為具有功效上增進，有系爭案壓柱搭接之操作施工型錄正
    本可證。
(5)、由右列陳述，系爭案雖屢次被舉發，但鈞院仍認同系爭案具有搭接功能，則系爭
    案何以謂言「不具進步性」？
５、綜上所述，請判決如原告訴之聲明。
乙、被告方面：
一、聲明：求為判決
１、原告之訴駁回。
２、訴訟費用由原告負擔。
二、陳述：
１、原告所指系爭案與引證資料（舉發附件二）在使用工法上之不同，而未就相同之
    使用方式及型態有所辯解，且引證資料第一一五頁上圖之方形桿體（壓柱），其
    具有螺桿可穿經之長條孔，而以螺帽夾固方形長桿體，使得兩方形桿體可分別藉
    由其壓制面分別向內逼緊兩模板，則兩模板即能保持固定的寬度，而能有效減少
    建築工程中木材之耗用量及使用壽命長、符合環保意識訴求、施工品質較佳、作
    業迅捷等功效，此相較於系爭案，僅在壓制面構造之不同而已，其使用於模板支
    撐之手段及功效並無二致，自難謂具進步性。另起訴狀所檢送之證據四－十之他
    案專利公告，並不足以佐證系爭案具可專利性之依據，故起訴理由應不足採。
２、綜上所述，被告原處分並無違法，請判決如被告答辯之聲明。
丙、參加人之陳述：
(1)、第0000000號美國專利早於系爭案申請前已公開揭露。
(2)、第一五一二○二號韓國專利保持器使用在模板、壁模板。
(3)、系爭案模板壓柱未在說明書申請專利範圍內述明搭接，而被告亦向鈞院答覆需對
    上述提及的搭接技術審查。
    理  由
一、按申請新型專利權，應符合：１、專利法第二十七條最先申請者給予專利之規定
    。２、專利法第九十七條新型定義之規定。３、專利法第九十八條實用性、新穎
    性、進步性之規定。４、非專利法第九十九條規定不予專利保護之客體。違反上
    述規定者，任何人得附具證據，向專利專責機關舉發之，請求撤銷其新型專利權
    ，固為專利法第一百零四條、第一百零五條準用第七十二條所規定，惟有無違反
    前揭專利法規定之情事，依法自應由舉發人附具證據證明之。
二、本件原告訴稱：系爭案壓柱之縱向長孔與引證資料方形長桿體之橫向開孔結構型
    態不同，且引證資料方形長桿體無法因應現場之柱、壁模板高度、寬度、長度之
    增減而搭接使用（只能依現場模板規格而製作與其相同尺寸之方形長桿體），甚
    者，在牢固性欠佳（僅按金屬模板之間距而加設其螺桿，無法因應現場施工受力
    大小而增減）；反觀，系爭案利用壓柱之壓制面接觸木材之柱、壁模板、平均受
    力，及可因應現場受力大小而配合螺桿兩端迫緊螺固之力，且系爭案壓柱及其上
    開設有縱向長孔，更能因應現場柱、壁模板而搭接使用或直接截取，節省施工時
    間，簡易組裝又便利等語。被告則辯稱，原告所指系爭案與引證資料（舉發附件
    二）在使用工法上之不同，而未就相同之使用方式及型態有所辯解，且引證資料
    第一一五頁上圖之方形桿體（壓柱），其具有螺桿可穿經之長條孔，而以螺帽夾
    固方形長桿體，使得兩方形桿體可分別藉由其壓制面分別向內逼緊兩模板，則兩
    模板即能保持固定的寬度，而能有效減少建築工程中木材之耗用量及使用壽命長
    、符合環保意識訴求、施工品質較佳、作業迅捷等功效，此相較於系爭案，僅在
    壓制面構造之不同而已，其使用於模板支撐之手段及功效並無二致，自難謂具進
    步性云云。
三、查本件系爭第000000000Ｎ○五號「建築模板用之壓柱」新型專利，係
    於接合面底部設壓制面，接合面兩側向內延伸至壓制面而為銜接面，接合面上開
    設有多數個長條孔者。參加人所提舉發附件二為西元一九九四年三月日本岡部株
    式會社出版雜誌第一一五頁圖式（即引證資料）；附件三為西元一九九三年七月
    出版之日本建築技術雜誌第五十九頁圖式；附件四為西元一九九四年上半年出版
    之建築世界雜誌；附件五為西元一九二五年九月八日公告之美國第000000
    0號專利案；附件六為八十五年六月十日申請之第00000000號「模板壓
    桿」新型專利案公告及異議審定書。被告雖認附件三並未揭露系爭案相關之支撐
    構造，故不具證據力；附件四係水溝蓋板之資料，雖與系爭案同為便於模板作業
    之支撐，惟二者使用範圍不同，且技術、功效亦不同，故不具證據力；附件五雖
    與系爭案皆是相同之槽鐵構造，但並未揭露其開孔是長條形，及可具有調整鎖固
    位置之功效，故不具證據力。附件六申請日晚於系爭案之申請日，均不具證據力
    。但以由引證資料可知拉合面底部為壓制面，接合面兩側向內延伸至壓制面而為
    銜接面，接合面上設有多數個長條孔，查此與系爭案之接合面、銜接面、壓制面
    技術相同，二者在壓制面之構造上雖有不同，但使用於模板支撐之技術、功效完
    全相同，系爭案並未增進功效，難謂系爭案具進步性。又系爭案申請專利範圍第
    二項壓柱之材質，第三項壓接面分為兩部分、第四項接合面上設有釘孔及第五項
    銜接面上設孔洞等附屬特徵，皆為習知技術之簡單變化，亦不具進步性。乃為「
    舉發成立，應撤銷專利權」之處分。原告不服，提起訴願，訴稱引證資料之長桿
    體係呈中空方型體，無法相互搭接，只能將分段併排組合，但併排組合時，則長
    桿體之間無法銜接。因此，長桿體只能上下搭接，讓其上之間隙過大，壓制平整
    度差，易受螺固之力而使另一搭接長桿盤偏斜，更遑論具有系爭案壓柱可搭接，
    且搭接之間可銜接，牢固性佳，壓柱可因應柱或壁模板寬度、長度、高度不同而
    伸縮搭接長度，又可因應現場增減其鎖固元件，隨時作補強之效用。故系爭案並
    未如被告謂並未增進功效等語。訴願決定機關以，經查引證資料之方形桿體（壓
    柱），其具有螺桿穿經之長條孔，可以螺帽夾固方形桿體，使得兩方形桿體可分
    別藉由其壓制面分別向內逼緊兩模板，則兩模板即能保持固定的寬度，而能有效
    、減少建築工程中木材之耗用量及使用壽命長，符合環保意識訴求、施工品質較
    佳、作業迅捷等功效，此相較於系爭案，僅在壓制面構造之不同而已，其使用於
    模板支撐之手段及功效並無二致，自難謂具進步性；訴願理由固強調系爭案於施
    工使用方法與引證案不同，然未就二者相同之使用方式及型態，提出有力之辯解
    ，所述即非可採，因而維持被告所為本件「舉發成立，應撤銷專利權」之處分。
四、惟查，原告所訴系爭案壓柱與引證資料方形長桿體搭接型態比較如下：
１、結構型態：
    引證資料：1.方形長桿體係呈□型，底面未設有壓制面；2.橫向開孔；3.橫向開
            孔雖可供螺桿穿設，但若方形長桿體欲搭接時無法使螺桿穿設螺固（因
            方形長桿體頂部間隙太大，使螺桿無法螺設固定，然欲開孔加大時，易
            影響方形長桿體結構）。
    系爭案：1.壓柱係呈　型，底面所形成之壓制面，以取代每一組之兩壓住；2.孔
            洞呈縱向設計（其孔洞設計與引證案不同）；3.縱向孔洞，於搭接時使
            孔洞重疊，以便螺桿穿設。
２、功效上：
    引證資料：1.依照現場之模板而製作其方形長桿體規格尺寸，然方形長桿體與方
            形長桿體之間無法搭接，需分段鎖固，其間銜接牢固性較差（因各自分
            段鎖固，難以有相輔相成之互補作用），難以謂言與系爭案壓柱相同具
            有搭接功效；2.方形長桿體只能縱向固定在模板上；3.方形長桿體無法
            搭接使用，若要二方形長桿體相互搭接時，則頂部漏空之間隙太大，無
            法兩端與模板銜接固定，即使固定，乃使另一搭接之方形長桿體偏斜；
            4.方形長桿體只是配件的骨架，無法隨著柱、壁模板高度、寬度、長度
            之增減而搭接使用。
    系爭案：1.按現場施工依序搭接使用；2.因應柱或壁模板而與之變化其縱、橫向
            固定在柱或壁模板；3.壓柱可依現場高、寬、長度（2M、3M、1.3M）而
            搭接使用；4.壓柱可隨著柱、壁模板高度、寬度、長度之增減而搭接使
            用，無法以方形長桿體代替。
３、綜觀右列比較說明，系爭案壓柱之縱向長孔與引證資料方形長桿體之橫向開孔結
    構型態不同，且引證資料方形長桿體無法因應現場之柱、壁模板高度、寬度、長
    度之增減而搭接使用（只能依現場模板規格而製作其相同尺寸之方形長桿體）；
    甚者，在牢固性欠佳（僅按金屬模板之間距而加設其螺桿，無法因應現場施工受
    力大小而增減）。反觀，系爭案利用壓柱之壓制面接觸木材之柱、壁模板、平均
    受力，及可因應現場受力大小而配合螺桿兩端迫緊螺固之力，且系爭案壓柱及其
    上開設有縱向長孔，更能因應現場柱、壁模板而搭接使用或直接截取，節省施工
    時間，簡易組裝又便利，是系爭案較之引證資料顯有功效上之增進。乃原處分及
    訴願決定均未審查及此，徒以引證資料之方形桿體（壓柱），其具有螺桿穿經之
    長條孔，可以螺帽夾固方形桿體，使得兩方形桿體可分別藉由其壓制面分別向內
    逼緊兩模板，則兩模板即能保持固定的寬度，而能有效、減少建築工程中木材之
    耗用量及使用壽命長，符合環保意識訴求、施工品質較佳、作業迅捷等功效，此
    相較於系爭案，僅在壓制面構造之不同而已，其使用於模板支撐之手段及功效並
    無二致，自難謂具進步性，暨原告並未就二者相同之使用方式及型態，提出有力
    之辯解，即遽認系爭案不具進步性，殊嫌率斷。至於參加人陳稱：第00000
    00號美國專利早於系爭案申請前已公開揭露；第一五一二○二號韓國專利保持
    器使用在模板、壁模板；系爭案模板壓柱未在說明書申請專利範圍內述明搭接，
    而被告亦向本院答覆需對上述提及的搭接技術審查云云。然查被告認美國專利第
     0000000號案雖與系爭案皆是相同之槽鐵構造，但並未揭露其開孔是長條
    形，及可具有調整鎖固位置之功效，故不具證據力，已如前述；又本院於九十年
    五月三十一日以八十九年度訴字第一○八○號判決認定韓國專利第一五一二○二
    號　型保持器與系爭案之壓柱形狀不同，且無搭接使用之功能，尚難謂為相同之
    新型，有該案之判決書影本附卷可稽，況且參加人於舉發時並未提出該韓國專利
    ，於本件行政訴訟中始提出該新證據，亦難審酌。
五、綜上所述，系爭案符合新型專利之要件，參加人之舉發並不能證明系爭案有不得
    申請新型專利之情形，被告認系爭案違反專利法第九十八條第二項之規定，而為
    「舉發成立，應撤銷專利權。」之審定，揆諸首揭規定，即有未合，訴願決定未
    予糾正，亦有未洽；原告執以指摘，訴請撤銷訴願決定及原處分，並命被告就第
    000000000Ｎ○五號「建築模板用之壓柱」新型專利舉發案作成舉發不
    成立之審定，均為有理由，應予准許。
六、兩造其餘攻擊防禦方法與本件判決結果不生影響，故不逐一論述。
據上論結，本件原告之訴為有理由，爰依行政訴訟法第九十八條第三項前段判決如主
文。
中　　華　　民　　國　　　九十一　　　年　　　六　　　月　　　  五  　　日
　　　　　　　　　　　　　　　臺 北 高 等 行 政 法 院  第 三 庭
            　　                    審 判 長 法    官  吳 慧 娟
                                             法    官  闕 銘 富
                                             法    官  黃 本 仁
右為正本係照原本作成。
如不服本判決，應於送達後二十日內，向本院提出上訴狀並表明上訴理由，如於本判
決宣示後送達前提起上訴者，應於判決送達後二十日內補提上訴理由書（須按他造人
數附繕本）。
中　　華　　民　　國　　　九十一　　年　　　六　　　　月　　　五　　　　日
            　　　　　　　　　　　　　　     書 記 官  林 玉 卿
